【裁判字號】    90,自,196
【裁判日期】    900601
【裁判案由】    詐欺等
【裁判全文】
臺灣臺北地方法院刑事判決                            九十年度自字第一九六號
    自  訴  人  乙○○
    代  理  人  鄭淑屏律師
                宣玉華律師
    被      告  丙○○
    選任辯護人  陳文松
右列被告因詐欺等案件，經自訴人提起自訴，本院判決如左：
    主  文
丙○○無罪。
    理  由
一、自訴意旨如後附自訴狀影本所載。
二、按犯罪事實應依證據認定之，無證據不得推定其犯罪事實，刑事訴訟法第一百五
    十四條定有明文。又認定不利於被告之事實，須依積極證據，茍積極證據不足為
    不利於被告事實之認定時，即應為有利於被告之認定，更不必有何有利之證據；
    且刑事訴訟法上所謂認定犯罪事實之積極證據，係指適合於被告犯罪事實之認定
    之積極證據而言，雖不以直接證據為限，間接證據亦包括在內，然而無論直接或
    間接證據，其為訴訟上之證明，須於通常一般之人均不致有所懷疑，而得確信其
    為真實之程度者，始得據為有罪之認定，倘其證明尚未達到此一程度，而有合理
    之懷疑存在時，自不能以推測或擬制之方法，以為有罪裁判之基礎，最高法院著
    有三十年上字第八一六號、二十九年上字第三一０五號、七十六年台上字第四九
    八六號、四十年台上字第八六號等判例可資參照。次按刑法第三百三十九條第一
    項詐欺取財罪之成立，以意圖為自己或第三人不法之所有，以詐術使人將本人或
    第三人之物交付為要件；同法第三百四十二條第一項之背信罪，則以為他人處理
    事務者，意圖為自己或第三人不法之利益，或損害本人之利益，而為違背其任務
    之行為，致生損害於本人之財產或其他利益，始得成立。訊據被告丙○○堅決否
    認有何詐欺或背信犯行，辯稱：伊與乙○○素不相識，並未邀請侯某參與本件合
    建，當初伊經營之王牌膠帶股份有限公司（以下簡稱王牌公司）提供土地與甲○○建築師合建房屋，依約建方可分得十二戶，在此範圍內之建物登記何人名下，
    悉憑甲○○之意見辦理，伊以為乙○○係甲○○所用之人頭，才依照甲○○之請
    求，代表王牌公司簽發信託人為乙○○之切結書予甲○○，而將王牌公司另筆土
    地設定第三順位抵押予乙○○一事，則係王牌公司、甲○○與水晶營造有限公司
    （以下簡稱水晶公司）協議將該筆土地設定第二順位抵押予水晶公司保障其工程
    款，甲○○持有關證件前往處理時所自行辦理，伊想反正甲○○可分得之房屋確
    登記在王牌公司名下，乃未追究；伊當初信任甲○○之專業知識，才與其合建房
    屋，完工後得知無法過戶自然人名下，王牌公司及伊個人均遭受損失，並無何不
    法利益之意圖；至於以合建房地向銀行抵押貸款，則係建方最後一筆應支付水晶
    公司之工程款九百七十五萬元，甲○○已無力依比例支付，建方其餘林明俊、洪
    進儀等合夥人乃與伊及甲○○協議，將合建房地抵押貸款支付；抵押貸款二千五
    百萬元，建方依比例分得一千五百萬元，扣除工程款九百七十五萬元，剩餘四百
    七十五萬元，均按比例分配予建方各合夥人，伊不知甲○○與乙○○間之關係，
    迄八十八年乙○○聲請查封王牌公司之土地，伊找甲○○談判，始知甲○○係因
    前向乙○○借款未償，同意將其可分得之房屋抵償乙○○，才以侯某名義請領切
    結書及設定抵押，伊並未受乙○○之委託為其處理事務，並無背信可言等語。
三、經查：
    （一）有關本件於彰化縣芳苑鄉○○段三五七之七地號土地興建二十戶住宅之工
          程，係由地主王牌公司與建方即案外人甲○○於八十二年五月二十四日立
          約，由王牌公司提供土地分得八戶，案外人甲○○出資興建分得十二戶，
          嗣於同年六月十日，再由被告丙○○、案外人顧潭、林俊明、洪進儀與案
          外人甲○○協議共同出資上開合建案，各占股權百分之十、百分之十、百
          分之二十五、百分之三十、百分之二十五，後案外人顧潭退出，股權更動
          為被告丙○○、案外人林俊明、洪進儀與案外人甲○○各占百分之十、百
          分之二十五、百分之二十五與百分之四十等情，業據被告與證人甲○○一
          致陳述在卷，並有土地合建契約書及協議書之影本各一件附卷可稽，堪信
          為真。而案外人甲○○嗣於八十三年間向自訴人乙○○借款七百多萬元，
          後無力清償加計利息達九百多萬元之債務，始與自訴人協議將上開欠款轉
          變為自訴人對於案外人甲○○上開合建股權之出資，案外人甲○○乃同意
          分配三戶住宅予自訴人，自訴人僅係隱性合夥人，從未與被告或王牌公司
          其他人員接洽等情，亦據證人甲○○證述綦詳，核與被告之供述，及自訴
          人所述「（誰邀請你合夥合建本件房地？）甲○○。」、「（之前是否認
          識被告？）不認識。」、「（何時才見到被告？）二、三年前林（即證人
          甲○○）邀我去王牌公司，在台北市世貿大樓。」、「（是你參加本件合
          夥之前還是之後？）之後，發生不能過戶的事情，才去找他。」、「（你
          是和誰合夥？）我是針對甲○○。」、「（是否認識林俊明、洪進儀？）
          均不認識。」等語相符，亦堪認為真正。則自訴人既係於王牌公司與案外
          人甲○○簽約合建，及被告與案外人甲○○、顧潭、林俊明、洪進儀等人
          協議合夥之後年餘，始因案外人甲○○積欠其債務，由案外人甲○○同意
          將其依上開合建、合夥契約所得分配住宅之三戶分配予自訴人，於本件糾
          紛發生前並從未與被告接觸，顯然被告應無何對於自訴人施用詐術或自自
          訴人取得財物之行為，自訴人與被告、案外人林俊明、洪進儀等人間，自
          應無何債權、債務關係可言，
    （二）本件王牌公司與案外人甲○○於簽約合建之際，均不知促進產業升級條例
          中，有限制工業區域內之社區用地，僅能出售予興辦工業廠商作為員工宿
          舍之規定，迄八十五年間完工請領使用執照，始知所建房舍依上開規定，
          無法過戶於自然人名下，致未能銷售等情，業據證人甲○○結證明確，核
          與被告供述之情形相符；衡諸王牌公司與案外人甲○○乃本件合建契約之
          雙方當事人，若明知住宅完工後無法銷售，斷無執意興建之動機與必要，
          且被告所稱當時信任甲○○建築師之專業知識一節，衡情並與常理相符，
          證人甲○○及被告上開所言，自堪採信。是被告並非明知而仍故意隱瞞前
          開房地無法過戶登記予自然人之行為一節，應亦堪認定。
    （三）本件係因前開房地受限法令規定無法過戶予自訴人，始於登記名義人王牌
          公司所有另筆彰化縣芳苑鄉○○段第二八九號土地設定抵押權予自訴人一
          節，業據證人甲○○證述在卷，核與自訴人指稱之情節相符，亦與被告所
          述「（有沒有問甲○○為何設定給自訴人？）因為他（指案外人甲○○）
          反正也有房子登記在王牌公司名下，既然他設定我也就算了。」等語若合
          符節，堪認該項抵押權設定之目的，應係在於擔保案外人甲○○所承諾分
          配予自訴人之三筆房地無訛；而自訴人嗣於王牌公司並未否認或處分其三
          筆房地之情形下，率而主張王牌公司已將自訴人之出資轉為借款，進而聲
          請強制執行王牌公司之上揭土地等情，有台灣彰化地方法院八十八年度重
          訴字第一九四號民事判決影本一件在卷可稽，則王牌公司為保障其合法權
          利，向台灣彰化地方法院起訴確認該項抵押權擔保之債權不存在之行為，
          當亦屬合法之權利行使，而與詐術或違背任務之概念顯然無涉。
    （四）本件係因案外人甲○○已無力依比例提出應支付予水晶公司之九百七十五
          萬元工程款，始於王牌公司及建方各合夥人均同意之情形下，將合建房地
          向銀行抵押貸款二千五百萬元，且建方依比例分得一千五百萬元，支付上
          開工程款及王牌公司前墊付之五十萬元後，剩餘之四百七十五萬元，已經
          依比例分配予各合夥人，案外人甲○○亦已收迄一百九十萬元（百分之四
          十）等情，均據證人甲○○及被告一致陳述綦詳，並有計算表及支票之影
          本各一紙在卷足據，堪信屬實。參諸自訴人係因案外人甲○○積欠其債務
          ，始由案外人甲○○同意將其依前揭合建、合夥契約所得分配住宅之三戶
          分配予自訴人，其與被告及案外人林俊明、洪進儀等人間，並無直接之債
          權、債務關係，亦從未出面與王牌公司接洽等情，前業敘明，被告所稱其
          與自訴人素不相識，以為自訴人僅係案外人甲○○之人頭，始代表王牌公
          司簽發信託人為自訴人之切結書予甲○○等語，應堪採信；則被告既不知
          案外人甲○○已將三戶房地之權利轉讓予自訴人，其為償還建方合夥人積
          欠水晶公司之工程款，於王牌公司及包括案外人甲○○在內之建方各合夥
          人一致同意之情形下，將王牌公司及建方各合夥人所共有之二十戶房地向
          銀行設定抵押，所得款項除清償該筆工程款，並業依比例分配予王牌公司
          及建方各合夥人，其並無為自己或他人不法利益或損害本人利益之意圖，
          亦無違背其任務之行為之事實，自亦堪認定。
    綜上所述，本件經查被告並無任何施用詐術或違背任務之行為，自上述情節觀之
    ，尤見被告並無任何為自己或他人不法所有、不法利益，或損害他人利益之意圖
    ，揆諸前揭說明，被告所為自與刑法上之詐欺取財及背信罪之構成要件有間。此
    外，本院復查無其他積極證據，足認被告確有自訴人所指訴之犯罪，不能證明被
    告犯罪，依法應為無罪之諭知。
據上論斷，應依刑事訴訟法第三百四十三條、第三百零一條第一項，判決如主文。
中    華    民    國        九十    年        六      月        一      日
                                    臺灣臺北地方法院刑事第七庭
                                              法  官  楊  代  華
右正本證明與原本無異。
如不服本判決，應於判決送達後十日內，向本院提出上訴狀。
                                              書記官  許  博  為
中    華    民    國      九十        年      六        月      八      日


司法院資訊處製作；財團法人民間司法改革基金會備份。
